【裁判字號】    97,訴,428
【裁判日期】    980527
【裁判案由】    拆屋還地 等
【裁判全文】
臺灣高雄地方法院民事判決               97年度訴字第428號
原      告  戊○○
訴訟代理人  柯尊仁律師
複  代理人  黃偉欽律師
被      告  甲○○
訴訟代理人  乙○○
被      告  丁○○
兼上一人訴
訟代理人    丙○○
上列當事人間拆屋還地等事件，本院於民國98年5 月13日言詞辯
論終結，判決如下：
    主  文
被告丙○○、丁○○應將坐落高雄市○○區○○段第九八Ｏ地號
土地如附圖所示A 部分，面積一六點三七平方公尺之地上物拆除
，並將土地返還予原告；暨自民國九十六年九月六日起至交還上
開土地之日止，按月給付原告新台幣壹仟參佰玖拾柒元。
被告甲○○應給付原告新台幣伍萬肆仟柒佰參拾柒元。
原告其餘之訴駁回。
訴訟費用由被告丙○○、丁○○負擔五分之四，被告甲○○負擔
十分之一，其餘由原告負擔。
本判決第一、二項得假執行。但被告丙○○、丁○○如以新台幣
貳拾萬玖仟伍佰參拾陸元；被告甲○○如以新台幣伍萬肆仟柒佰
參拾柒元分別為原告供擔保後，免為假執行。
    事實及理由
一、本件被告甲○○經合法通知，未於言詞辯論期日到場，核無
    民事訴訟法第386 條所列各款情形，爰依原告之聲請，由其
    一造辯論而為判決。
二、原告主張：坐落高雄市○○區○○段第980 地號土地（下稱
    系爭土地）為原告所有，同段第979 地號土地則為被告甲○○所有，詎甲○○未經原告同意，亦無任何正當權源，竟擅
    自占用系爭土地如附圖所示A 部分，興建門牌號碼為高雄市
    ○○路30號之未保存登記建物（下稱系爭建物），嗣並於民
    國96年7 月5 日將系爭建物及第979 地號土地出賣予被告丙○○、丁○○，979 地號土地登記予丁○○所有，系爭建物
    稅籍亦登記為丁○○所有，被告等無權占有原告所有之980
    地號土地，可獲得相當於租金之不當得利，原告自得請求按
    系爭土地申報地價10% 計算之損害金，爰依所有物返還請求
    權、不當得利之法律關係提起本訴，並聲明：（一）被告丙○○、丁○○應將坐落高雄市○○區○○段980 地號土地，
    如附圖所示所示A 部分、面積16.37 平方公尺之地上物拆除
    ，將土地返還原告，並自96年9 月6 日起至交還上開土地之
    日止，按月給付原告新台幣1746元。（二）被告甲○○應給
    付原告新台幣72,808元。（三）願供擔保，請准宣告假執行
    。
三、被告則一致以：系爭建物係甲○○於59年6 月2 日購自前手
    時，即與原告所有當時登記於前手李義雄名下、門牌號碼為
    高雄市○○區○○街30號房屋為鄰，並以共同牆為界，並無
    侵佔土地爭議，惟前開土地於76年重測後，980 地號土地與
    979 地號土地間界線竟發生位移，致使原全部坐落於979 地
    號土地上之系爭建物，竟有部分坐落於980 地號土地上，此
    為土地測量錯誤問題；又甲○○於96年欲結束鐵工廠業務並
    出售系爭建物時，原告知悉始聲請調解並提起本件訴訟，其
    行使權利違反民法第148 條規定，屬權利濫用等語為抗辯，
    並聲明：（一）原告之訴駁回。（二）如受不利之判決，願
    供擔保免予假執行。
四、兩造不爭執事項：
（一）系爭建物依現有地籍圖界線，佔用如附圖所示A 部分，面
      積16.37 平方公尺。
（二）系爭建物屬未保存登記建物，原為甲○○所有，於96 年7
      月5 日連同第979 地號土地出賣予丙○○、丁○○，979
      地號土地與系爭建物稅籍均登記為丁○○所有。
（三）93年3 月16日至96年9 月5 日期間，系爭建物為甲○○使
      用，及有事實上處分權。
（四）96年9 月6 日至今，系爭建物為丙○○、丁○○使用，及
      有事實上處分權。
（五）原告為系爭土地之所有權人。
五、本件爭點：
（一）第979 地號土地與系爭土地之界線，是否以現有地籍圖為
      基準？是否有重測錯誤之情？
（二）被告是否有占用系爭土地？如有占用，是否有正當法律權
      源？
（三）原告主張被告應拆屋還地，是否有理由？
（四）如原告主張有理由，原告得請求每月相當於租金之不當利
      益應以若干數額為適當？
六、本院茲就兩造爭點說明如下：
（一）查系爭土地為原告所有，而系爭建物占用系爭土地如附圖
      所示A 部分，面積16.37 平方公尺之情，為兩造所不爭執
      ，復有土地登記第二類謄本、地籍圖謄本在卷可憑（本院
      卷第6-8 頁），並經本院會同兩造及高雄市政府地政處三
      民地政事務所到場測量無誤，有本院勘驗筆錄、現場照片
      及複丈成果圖存卷可參（本院卷第118-123 頁），自堪信
      為事實。
（二）被告雖以系爭建物於76年以前並無侵占鄰地之情，直至地
      籍圖於76年重測後，系爭土地與979 地號土地間界線發生
      位移，致使原全部坐落於979 地號土地上之系爭建物，竟
      有部分坐落於系爭土地上，此為土地測量錯誤、界址偏移
      所致云云置辯，惟被告前開質疑，乃純屬臆測之詞，苟無
      事證證明重測前之經界位置較重測後正確，即不能空言否
      認地政機關重測之效力，蓋地政測量人員係依據原始地籍
      圖及土地使用現況，利用精密優良之儀器，基於專業性之
      綜合評量，而為土地地籍重測之利斷，其可信度應屬較高
      。是被告未能舉證證明系爭土地地籍圖重測之過程、指界
      或繪圖等之方式有錯誤，或系爭土地舊地籍圖較為正確之
      事實，自仍應以重測後之新地籍圖作為土地之界址；況系
      爭土地確已於76年間重測結果公告確定並辦竣土地標示變
      更登記在案，此業經高雄市政府地政處三民地政事務所函
      覆明確（參本院卷第121-131 頁），被告如認系爭土地確
      有界址偏移之情形，自當請求地政機關就地籍予以重測以
      確定土地所有權範圍，此與是否因此占用原告系爭土地而
      有正當性無涉，而被告就系爭建物占用系爭土地部分係因
      界址位移所致乙節既未能舉證以實其說，其上開所辯自無
      足採。原告主張其等係無法律上權源而有占用如附圖所示
      A 部分原告所有系爭土地之事實，應堪採信。
（三）再被告所稱系爭建物已蓋好日久，原告迄今始提起訴訟，
      行使權利違反民法第148 條規定，屬權利濫用等云云，惟
      系爭建物起造之初縱為合法興建、合法使用土地，嗣後被
      告既未能取得建物坐落部分基地之所有權，就該部分基地
      自仍無占有、使用、收益之權利，至系爭建物已建造久遠
      ，無權占用系爭土地長時間之事實，縱為原告所明知，被
      告既未依法登記為該部分土地之使用權人，仍不得據以對
      抗土地所有權人原告至明。原告主張其等係無法律上權源
      而有占用如附圖所示A 部分原告所有系爭土地之事實，亦
      堪採信。
（四）按所有人對於無權占有或侵奪其所有權者，得請求返還之
      ，對於妨害其所有權者，得請求除去之，有妨害其所有權
      之虞者，得請求防止之，民法第767 條定有明文。本件前
      為甲○○所有，現為丙○○、丁○○所有、使用之系爭建
      物確有占用系爭土地乙情，業如前述，渠等復未能舉證占
      有系爭土地有何正當權源，則自屬無權占有甚明。
（五）按無法律上之原因而受利益，致他人受有損害者，應返還
      其利益，民法第179 條前段定有明文。又依不當得利之法
      則請求返還不當得利，以無法律上之原因而受利益，致他
      人受有損害為其要件，故其得請求返還之範圍，應以對方
      所受之利益為度，非以請求人所受損害若干為準，無權占
      有他人土地，可能獲得相當於租金之利益為社會通常之觀
      念，是被上訴人抗辯其占有系爭土地所得之利益，僅相當
      於法定最高限額租金之數額，尚屬可採，最高法院61年台
      上字第1695號著有判例要旨可參。次按基地租金之數額，
      除以基地申報地價為基礎外，尚須斟酌基地之位置，工商
      業繁榮之程度，承租人利用基地之經濟價值及所受利益等
      項，並與鄰地租金相比較，以為決定，並非必達申報總地
      價年息10% 最高額，有最高法院68年台上字第3071號判例
      要旨足資參佐。本件被告無法律上之正當權源而占用系爭
      土地，業如前述，則揆諸前揭說明，被告於無權占用系爭
      土地期間，即受有相當於租金之利益，致原告受有損害。
      是以，原告主張得請求被告給付無權占用系爭土地期間所
      獲得相當於租金之金額，自可採取。本院審酌系爭建物主
      體為磚造2 層樓之未保存登記房屋，屋況老舊，坐落高雄
      市三民區，建物兩側分別為正忠路、寶安街，交通、生活
      機能尚稱便利，且被告之系爭建物占用系爭土地面積為16
      .37 平方公尺等情，為兩造所不爭執，並據本院勘驗屬實
      ，有勘驗筆錄、複丈成果圖附卷等情以觀，復參以系爭土
      地之地處位置、該區之開發現況、社會經濟狀況、被告利
      用土地之經濟價值及所受利益等節，原告就系爭土地請求
      依法定租金之以土地申報地價年息10% 計算其相當於租金
      之不當利得尚屬過高，本院認應以8%較為適當。又系爭土
      地自93年至95年間之申報地價均為每平方公尺11,840元、
      自96年1 月迄今之申報地價為每平方公尺12,800元；93年
      3 月16日至96年9 月5 日期間，系爭建物為甲○○使用，
      共使用41.7月之期間以及96年9 月6 日迄今，系爭建物為
      丙○○、丁○○使用；且系爭建物占用系爭土地之面積為
      16.37 平方公尺等情，為兩造所不爭執，並有土地登記謄
      本、地價謄本及複丈成果圖份在卷可稽，從而被告占用系
      爭土地所獲得相當於每月租金之不當得利，暨不當得利總
      額，應分列如下：甲○○部分於93年3 月16日至95年12月
      31日所獲相當於每月租金之不當得利金額為1292元（11,8
      40×16.37 ×8%÷12=1292 ，元以下四捨五下，下同），
      自96年起迄今所獲相當於每月租金之不當得利金額為1397
      元（12,800×16.37 ×8%÷12= 1397），合計其自93年3
      月16日至96年9 月5 日止所獲相當於租金之不當得利金額
      為54,737元（[1292 ×33 .5]+[1397 ×8.2]=43,282+11,
      455 =54,737） 。丙○○、丁○○部分於96年迄今所獲相
      當於每月租金之不當得利金額為1397元（12,800×16.37
      ×8%÷12= 1397）。
七、綜上所述，系爭建物占用系爭土地如附圖所示A 部分，面積
    16.37 平方公尺，應可認定。被告無正當權源，占用原告所
    有之系爭土地。原告依民法第767 條之規定，請求丙○○、
    丁○○應將附圖所示A 部分土地上之地上物拆除，將土地返
    還原告，並依民法第179 條規定，請求丙○○、丁○○自96
    年9 月6 日起至交還上開土地之日止，按月給付原告1397元
    ，以及請求甲○○給付原告54,737元，即為可採，為有理由
    ，應予准許。其餘逾上開範圍之請求，為無理由，應予駁回
    。
八、本判決主文第一、二項部分之金額未逾50萬元，爰依民事訴
    訟法第389 條第1 項第5 款依職權宣告假執行，並依同法第
    392 條第2 項依被告聲請宣告免為假執行。
九、本件事證業臻明確，兩造其餘之攻擊防禦方法，及未經援用
    之證據，經本院審酌後，認為均不足以影響本判決之結果，
    自無一一詳予論駁之必要，併此敘明。
據上結論，本件原告之訴為一部有理由，一部無理由，依民事訴
訟法第385 條第1 項前段、第79條、第85條第1 項前段、第389
條第1 項第5 款、第392 條第2 項，判決如主文。
中    華    民    國     98    年    5    月    27    日
                   民事鳳山分庭審判長法  官  楊富強
                                     法  官  吳文婷
                                     法  官  林意芳
上為正本係照原本作成。
如不服判決，應於送達後二十日內，向本院提出上訴狀並表明上
訴理由，如於判決送達前提起上訴者，應於判決送達後十日內補
提上訴理由書（須附繕本）。
中    華    民    國     98    年    6    月    4    日
                                     書記官  陸艷娣


司法院資訊處製作；財團法人民間司法改革基金會備份。
